臺灣橋頭地方法院民事判決
110年度岡簡字第159號
原      告  陳彥州  
訴訟代理人  陳松榮  
原      告  柳佳國  
被      告  陳順賢  
上當事人間確認通行權存在事件，本院於民國111 年5 月26日言
詞辯論終結，判決如下：
    主  文
確認原告就被告所有高雄市○○區○○○段00000地號土地，如附圖貳
編號166-1⑴所示之土地（面積158平方公尺），有通行權存在。
訴訟費用由原告負擔三分之二，餘由被告負擔。
原告假執行之聲請駁回。
    事  實  及  理  由
一、原告主張：原告柳佳國所有坐落高雄市○○區○○○段00000地號
    土地（下稱166-2 地號土地）及原告陳彥州所有位於高雄市
    ○○區○○○段00000地號土地（下稱79-13地號土地），及被告
    所有位於高雄市○○區○○○段00000地號土地（下稱166-1地號
    土地），於高雄市改制前，均位於舊高38縣道，目前舊高38
    號縣道，仍有縣政府修建的金山第四號水泥橋樑。而原告所
    有166-2地號土地、79-13地號土地，均係由舊高38號縣道通
    行。其後因道路彎曲，經地方人士爭取，政府同意將舊高38
    號縣道截彎取直，建立新高38號縣道
　　。而截彎取直後，因原告所有166-2地號土地、79-13地號土
    地，與新38號縣道，無適宜之聯絡，而屬袋地，故仍經由舊
    38號線道，通往新38號縣道。而原告所通行之舊38號縣道，
　　須經被告所有166-1地號土地，因被告設置障礙物，原告無
    法通行，為此依民法第787 條第1 項規定，提起本訴。並聲
    明：確認原告陳彥州、柳佳國就166-1 地號土地如附圖貳編
    號166-1⑴部分有通行權存在（本院卷第199頁）。願供擔保
    ，請准宣告假執行。
二、被告方面：166-1地號土地是私人道路，且非既成道路，拒
    絕讓原告通過等語。並聲明：原告之訴駁回。
三、本院之判斷：
  ㈠按確認法律關係之訴，非原告有即受確認判決之法律上利益
    者，不得提起之，民事訴訟法第247 條定有明文。所謂即受
    確認判決之法律上利益，係指因法律關係之存否不明確，致
    原告在私法上之地位有受侵害之危險，而此項危險得以對於
    被告之確認判決除去之者而言。本件原告起訴請求確認其對
    被告所有之系爭166-1地號土地有通行權存在，被告則否認
    原告有通行權存在，原告所主張之上開通行權是否存在即屬
    不明確，而原告此法律上地位之不安狀態，得以確認判決將
    之除去，故依上開說明，應認原告提起本件確認之訴，即有
    受確認判決之法律上利益。
  ㈡按土地因與公路無適宜之聯絡，致不能為通常使用時，除因
    土地所有人之任意行為所生者外，土地所有人得通行周圍地
    以至公路。前項情形，有通行權人應於通行必要之範圍內，
    擇其周圍地損害最少之處所及方法為之，此據民法第787 條
    定有明文。次按民法第787 條規定之袋地通行權，其主要目
    的，不僅專為調和個人所有之利害關係，且在充分發揮袋地
    之經濟效用，以促進物盡其用之社會整體利益。是袋地通行
    權，非以袋地與公路有聯絡為已足，尚須使其能為通常之使
    用。而是否能為通常之使用，須斟酌該袋地之位置、地勢、
    面積、用途及社會環境等因素綜合判斷。經查，79-13 地號
    土地周圍由79-12地號號、79-11地號號167-1地號、166-1地
    號、166-2地號土地包圍，僅可利用166-2地號與166-1地號
    土地間之道路，通往新高38號縣道等情，經本院會同地政人
    員至現場勘測屬實，並有正攝影像圖在卷可稽（見本院卷第
    111頁、165頁）。另166-2地號土地，未與新高38號縣道相
    鄰，亦經地政測量後確認無訛（見附圖說明）。而原告所主
    張如附圖貳所示之通行方案，除符合目前之利用現狀，且係
    沿166-1地號土地之外緣通行，應已屬對周圍地損害最少之
    處所及方法，是宜採為通行方案。
五、綜上所述，原告依民法第787 條之規定，請求確認對被告所
    有166-1地號土地如附圖貳編號166-1⑴部分土地有通行權存
    在，為有理由，應予准許。
六、本件事證已臻明確，兩造其餘攻擊、防禦方法及舉證，經審
    酌後，認均與判決結果不生影響，爰不一一論述。
七、本判決主文第1 項部分，因屬確認判決，性質上不適於強制
    執行，原告聲請宣告假執行，自應駁回。
八、因共有物分割、經界或其他性質類似事件涉訟，由敗訴當事
    人負擔訴訟費用顯失公平者，法院得酌量情形，命勝訴之當
    事人負擔其一部，民事訴訟法第80條之1 著有明文。本件為
    確認通行權範圍之訴，法院應本於公平原則，為兩造決定損
    害最少之通行範圍，並不受兩造聲明之拘束，核其性質，應
    類似於共有物分割、經界等之形成訴訟，本件原告起訴雖於
    法有據，然被告之應訴亦係本於自身利益而不得不然，本院
    斟酌兩造於訴訟程序進行中所互為之攻擊、防禦方式必要與
    否，爰依職權酌定如主文所示之訴訟費用負擔。
中　　華　　民　　國　　111 　年　　6 　　月　　9 　　日
                  岡山簡易庭  法　  官  林揚奇
以上正本係照原本作成。
如不服本判決，應於送達後20日內，向本院提出上訴狀並表明上
訴理由，如於本判決宣示後送達前提起上訴者，應於判決送達後
20日內補提上訴理由書（須附繕本）。
中　　華　　民　　國　　111 　年　　6 　　月　　9 　　日
                              書 記 官  陳麗如